臺灣高等法院高雄分院民事判決　九十年度上字第五五號
　　上　訴　人　　乙○○
　　　　　　　　　丙○○
　　　　　　　　　甲○○
　　　　　　　　　戊○○
　　　　　　　　　己○○○
　　　　　　　　　丁○○
　　訴訟代理人　　吳剛魁律師
　　法定代理人　　庚○○
　　訴訟代理人　　吳建勛律師
　　　　　　　　　王進勝律師
　　複代　理人　　黃淑芬律師
右當事人間請求清償債務事件，上訴人對於中華民國八十九年十一月二十四日臺灣高
雄地方法院八十七年度訴字第二一一０號第一審判決提起上訴，本院判決如左：
　　　主　　　文
上訴駁回。
第二審訴訟費用由上訴人連帶負擔。
　　　事　　　實
甲、上訴人方面：
一、聲明：求為判決：
　(一)原判決關於上訴人敗訴部分廢棄。
  (二)右廢棄部分，被上訴人在第一審之訴及其假執行之聲請均駁回。
  (三)第一、二審訴訟費用由被上訴人負擔。
  (四)如受不利判決時，請准上訴人提供相當之擔保，免為假執行。
二、陳述：除與原判決書記載相同者予以引用外，補稱：
　(一)民國（以下同）八十年間案外人王琨明與陳登貴素未謀面，根本未曾向被上訴人
    借貸，亦未邀陳登貴擔任連帶保證人，被上訴人雖主張王琨明於八十年五月十四
    日向其借款伍佰伍拾萬元，並提出借據影本為憑，上訴人等均予以否認，蓋該借
    據上（甚至印鑑卡等全部資料）均非案外人王琨明之簽名，乃遭人冒用與另一訴
    外人「楊履平」成立買賣契約，再向被上訴人申請開戶者，以一個約四十四坪之
    不動產，竟能向被上訴人設定高達新臺幣（以下同）一千三百二十萬元之最高限
　　額抵押權（實際借得一千一百萬元之鉅額貸款，每坪高達二十五萬元），顯不合
    情理。
　(二)被上訴人如此大型金融機構，乃係立於經濟地位上之強者，其片面所製作之借據
    乃係標準之「定型化契約」，依消費者保護法施行細則第十一條第一項之規定：
    「企業經營者與消費者訂立定型化契約前，應有三十日以內之合理期間，供消費
　　者審閱全部條款內容。」然被上訴人根本未依法令之規定給予王琨明合理審閱期
　　間，被上訴人顯然違反誠信原則，對王琨明而言顯失公平，依消費者保護法第十
　　二條之規定，即屬無效。尤有甚者，本件借據上之簽名蓋章並非王琨明所為，顯
　　係另有第三人所偽造冒用，更何況借據之內容遭到非法變更竟未通知上訴人，被
　　上訴人一味以此種不合時宜、重大違背平等互惠與誠信原則之定型化契約，要求
　　上訴人負責，顯屬無據。
　(三)王琨明於臺灣高雄地方法院八十二年度易字第一九一二號違反麻醉藥品管理條例
　　案中之簽名筆跡潦草凌亂，與本件借據甚或其他如印鑑卡等資料之簽名筆跡流利
　　順暢，依一般人之肉眼即可辨識，兩者相去甚遠，且印章亦非王琨明所有。雖內
　　政部警政署刑事警察局八十八年三月十一日刑鑑定第二０六一０號鑑定通知書認
　　定可能因王琨明「做作」之故，惟此乃主觀臆測之詞，且被上訴人以王琨明違反
　　麻醉藥品管理條例案件中之簽名時間相近，又非出於身體及精神自由下所為，難
　　有正常之表現。然王琨明於該案判決後繳納罰金時所製作之訊問筆錄（八十二年
　　六月十日）則與偵查相隔四個月之久，其訊問筆錄上之簽名均與前幾次筆跡相同
　　，毫無「做作」之虞，故該鑑定報告尚不足以作為上訴人不利之認定。又依憲兵
　　學校八十九年二月十五日八九執正字第七四九號鑑定通知書鑑定結果：「印鑑卡
　　與借據上王琨明之簽名相符。王琨明筆錄上之簽名則因特徵不足，難獲肯定之結
　　論。」原審判決未依上訴人之聲請再送其他鑑定機關再行鑑定，又捨棄筆錄即公
　　文書內之筆跡於不顧，而遽以認定本件即為王琨明所為，顯不足採。
乙、被上訴人方面：
一、聲明：求為判決：
　(一)上訴駁回。
  (二)第一、二審訴訟費用由上訴人連帶負擔。
二、陳述：除與原判決書記載相同者予以引用外，補稱：
　(一)按文書，依其程式及意旨得認作公文書者，推定為真正。申請印鑑登記、變更登
    記、註銷登記、印鑑證明，均應以書面向印鑑登記機關為之。申請印鑑證明應由
　　當事人或其受委任人填據申請書並繳驗國民身分證申請辦理，由其受委任人申請
　　者，並應附繳委任書。民事訴訟法第三百十五條、印鑑登記辦法第四條第一項、
　　第七條分別定有明文。高雄縣警察局橋頭鄉戶政事務所於八十年四月十六日發給
　　王琨明之印鑑證明，確係王琨明親自申請，有高雄縣橋頭鄉戶政事務所簡便行文
　　表及印鑑證明申請書乙份附卷可稽。足認該印鑑證明及其申請書確為王琨明本人
　　所申請，依民事訴訟法規定，自應推定為真正。又本件借據及印鑑證明申請書上
　　「王琨明」之印文，依憲兵學校以比對顯微鏡檢驗法及照相放大剪貼比對法鑑定
　　結果，被上訴人借據上「王琨明」印文三枚與高雄縣橋頭鄉戶政事務所印鑑證明
　　申請書上「王琨明」之印文二枚均相互吻合。有該校九十一年五月二十四日（九
　　一）執正字第二九七二號函及函附鑑定書在卷可稽。上訴人主張被上訴人所提出
　　之開戶印鑑卡、借據，係遭第三人冒用王琨明之名義所為，亦為第三人冒用王琨
　　明名義向高雄縣橋頭鄉戶政事務所申請變更印鑑、申請印鑑證明云云。應負舉證
　　責任。
　(二)上訴人一再以八十二年王琨明於違反麻醉藥品管理條例案之相關警訊，訊問筆錄
　　上之簽名始為真正，爭執借據及印鑑卡上簽名之真實性，非但無視於二年時間筆
　　跡可能改變，更忽略王琨明因吸食安非他命所造成之影響，足以破壞大腦之組織
　　、影響人體神經系統之醫界所共認之事實；參以憲兵學校及內政部警政署刑事警
　　察局之鑑定意見，足認王琨明於八十二年間業因長期吸食安非他命影響腦部及神
　　經系統，其簽名始有「特徵不足」、「做作之虞」等異於常情之鑑定結果。上訴
　　人除上開筆錄外，又無從提供其他資料，以資比對系爭借據上之簽名是否為偽造
　　，其空言否認自難採信。
　(三)按消費借貸，因金錢或其他代替物之交付，而生效力。民法第四百七十五條（八
    十八年四月一日前舊法）定有明文。被上訴人於系爭借貸契約成立後，依約將王
    琨明借款之五百五十萬元，轉入王琨明於被上訴人銀行開立之活期儲蓄存款帳戶
    （帳號為0000000000），此有放款貸款傳票、轉帳收入傳票、放款收
    息登記表、存款明細分類帳、放款收回傳票、收款計息單代收入傳票影本在卷可
    稽，足認消費借貸契約已合法生效。因王琨明於八十三年五月十九日死亡，上訴
　　人為王琨明之繼承人，依民法第一千一百五十三條規定，應負連帶責任，王琨明
　　自八十一年十月十五日後，未再按期繳付本息，所餘本金五百三十六萬五千七百
　　八十三元及法定利息、違約金之債務，應由上訴人等繼承，被上訴人請求上訴人
　　等連帶給付，自屬有據。至系爭借據固為被上訴人所製作，惟內容僅有一頁，全
　　部條文十四條，並無任何艱澀難懂文字。王琨明係於閱後自願簽署，即表示願意
　　接受系爭借據所載之權利義務，系爭借據亦未有任何不公平約定，上訴人辯稱違
　　反消費者保護法顯然無稽。
　　　理　　　由
一、被上訴人之法定代理人，業於九十年二月二十三日由黃天麟變更為庚○○，有被
　　上訴人公司變更登記表在卷可稽，庚○○聲明承受訴訟，核無不合，應予准許。
二、被上訴人主張：王琨明與陳登貴於八十年五月九日，提供兩人所共有坐落高雄市
    左營區○○段○○段第一五三一及一五三三地號所有權應有部分三萬分之三百三
    十九（王琨明、陳登貴所有之權利範圍各為應有部分六萬分之三百三十九），及
    其上之建物即建物門牌為高雄市○○區○○路七十七號四樓之房屋所有權全部（
    王琨明、陳登貴所有之權利範圍各為應有部分二分之一），設定本金一千三百二
　　十萬元之最高限額抵押權予被上訴人。二人並於同月十四日互為主債務人及連帶
　　保證人，向被上訴人各借款五百五十萬元，並約定借款期限自八十年五月十四日
    起至一００年五月十四日止，共分二十年、二百四十期，按月平均攤還本息，利
    息則按年息百分之十一計算，如未按期繳付本息，即喪失期限利益，全部債務視
    為到期，並自遲延日起，除計付遲延利息外，逾期六個月以內者，按約定利率百
    分之十，逾期超過六個月者，按約定利率百分之二十加付違約金。詎王琨明僅繳
　　納本息至八十一年十月十四日止，其後即未再繳納本息，依約全部借款視為到期
　　，尚欠本金五百三十六萬五千七百八十三元，雖屢經催討，王琨明均置之不理。
　　又王琨明已於八十三年五月十九日死亡，而上訴人乙○○、丙○○、甲○○、戊
　　○○、己○○○、丁○○既為王琨明之繼承人，依民法第一千一百五十三條之規
　　定，其等對被繼承人王琨明之債務，自應負連帶責任。從而，被上訴人得依消費
　　借貸及繼承之法律關係，請求上訴人連帶給付五百三十六萬五千七百八十三元，
　　及自八十一年十月十五日起至清償日止按年息百分之十一計算之利息，並自八十
　　一年十一月十五日起至清償日止，逾期六個月以內者，按上開利率百分之十，逾
　　期超過六個月者，按上開利率百分之二十加付違約金等語。（原審另判命陳登貴
　　應負連帶保證人責任，而為其敗訴之判決，被告陳登貴未聲明不服而確定）。
三、上訴人則以：系爭借據、抵押權設定契約書及印鑑申請書上之簽名皆與王琨明因
　　違反麻醉藥品管理條例案而於警訊筆錄、訊問筆錄等資料上所為之簽名明顯不符
　　；另該印鑑申請書、開戶印鑑卡、匯款帳戶及不動產買賣契約書等亦皆係遭人所
　　冒為申請、開立或簽訂，且參以系爭不動產之價值甚低，被上訴人卻願貸與王琨
　　明及陳登貴一千一百萬元，並據以設定一千三百二十萬元之最高限額抵押權，該
　　不動產之增值稅又係由興建系爭建物之上爵建設股份有限公司所繳納及委託辦理
　　等情，即可知系爭借據確非互不相識、並無資力之王琨明與陳登貴所簽立，全係
　　被上訴人所屬行員與上爵建設股份有限公司勾結而為者。從而，被上訴人自不能
　　請求王琨明之繼承人即上訴人，就系爭債務負連帶清償之責等語，資為抗辯。
四、被上訴人主張系爭借據上王琨明之印文與王琨明八十年四月十六日高雄縣橋頭鄉
　　戶政事務所印鑑證明申請書上（見原審卷第五十七頁）之印文相同，為上訴人所
　　不爭執，堪信為真實。查：
　(一)前述印鑑證明確為王琨明親自申請，業據原審依職權函請高雄縣橋頭鄉戶政事務
    所查詢確為屬實，並有該戶政事務所之簡便行文表及印鑑證明申請書一份附卷可
    稽，（見原審卷第五十六頁、五十七頁），又本院將系爭借據上「王琨明」之印
    文與上開高雄縣橋頭鄉戶政事務所印鑑證明申請書上「王琨明」之印文送請憲兵
　　學校鑑定結果，認兩者之印文均相吻合，有該憲兵學校九十一年五月二十四日（
　　九一）執正字第二九七二號函附鑑定書附本院卷可稽，足證系爭借據借款人王琨
　　明之印文為王琨明親自蓋用其印鑑章，應足認定。上訴人主張訴外人王琨明遭人
　　冒用身份證件向高雄縣橋頭鄉戶政事務所變更印鑑，申請印鑑證明，又在被上訴
　　人銀行提出之開戶印鑑卡、借據係第三人所偽造冒用，借據內容遭變更云云，均
　　未能舉證以實其說，要無足採。
　(二)本院另將系爭借據上「王琨明」簽名與台灣高雄地方法院八十七年度訴字第二一
    一０號清償債務卷第五十七頁印鑑證明申請書上當事人申請人欄「王琨明」簽名
    、高雄縣警察局岡山分局刑事偵查卷八十二年二月一日筆錄被訊問人「王琨明」
    簽名、台灣高雄地方法院檢察署八十二年度執字第四八七五號執行卷八十二年六
    月十日筆錄受訊人「王琨明」簽名，分別送請內政部警政署刑事警察局及法務部
    調查局鑑定是否屬同一人筆跡，經鑑定結果，雖分別以因偵、審卷上「王琨明」
    簽名筆跡有做作之虞，且無平日簽名筆跡（按上訴人以王琨明已死亡，無法提供
    其八十年間之親筆跡文件）可資比對，或因參鑑簽名中書寫之字體及式樣均變化
　　不一，不易歸納書寫特徵，無法鑑定等語，有內政部警政署刑事警察局九十年十
　　一月二日（九））刑鑑字第二０六九八二號函及法務部調查局九十一年二月十九
　　日調科貳字第０九一０００二八０一０號函附本院卷可稽。惟按依法律之規定，
　　有使用文字之必要者，得不由本人自寫，但必須親自簽名、如有用印章代簽名者
　　，其蓋章與簽名生同等之效力，民法第三條第一項、第二項定有明文，系爭借據
　　上「王琨明」之印文與前述印鑑證明申請書上「王琨明」之印文，經憲兵學校鑑
　　定結果為相符，已如前述，而上訴人對於系爭借據上王琨明之印文與該印鑑證明
　　申請書上王琨明之印文相符一節亦不為爭執（見原審第二百九十三頁），故堪信
　　系爭借據確蓋有王琨明所申請為其印鑑章之印文，而該蓋章自與簽名生同等之效
　　力。從而，堪信王琨明確與被上訴人訂定系爭借據無誤，上訴人請求將系爭借據
　　、印鑑卡之王琨明簽名與原審法院八十二年度易字第一九一二號違反麻醉藥品管
　　理條案卷有王琨明簽名字跡（按本院送鑑定資料已包含在上開案卷資料中）再送
　　請法務部調查局鑑定，核無必要。
　(三)王琨明於八十年五月十三日邀同原審被告陳登貴為連帶保證人，向被上訴人借款
　　五百五十萬元，約定借款期限自八十年五月十四日起至一○○年五月十四日止，
    共分二十年、二百四十期，按月平期攤還本息，利息則按年息百分之十一計算，
    如未按期繳付本息，即喪失期限利益，全部債務視為到期，並自遲延日起，除計
    付遲延利息外，逾期六個月以內者，按約定利率百分之十，逾期超過六個月者，
    按約定利率百分之二十加付違約金，有借據影本足按（見原審卷第八頁、第九頁
　　），上開借款，被上訴人於八十年五月十四日入王琨明在被上訴人銀行之00
　　000000000號帳戶，有放款貸款傳票轉帳收入傳票附原審卷可考（見原
　　審卷第二四五頁、二四六頁）而王琨明僅繳納本息至八十一年十月十四日止，嗣
　　後即未再繳納，尚欠本金五百三十六萬五千七百八十三元，有放款攤還收息登記
　　表影本在卷可稽（見原審卷第二二四頁），查王琨明僅繳納本息至八十一年十月
　　十四日止，以後即未再繳納，依約全部借款視為到期，是被上訴人即得依消費借
    貸之法律關係，請求王琨明清償上開借款債務，惟王琨明已於八十三年五月十九
    日死亡，而上訴人乙○○、丙○○、甲○○、戊○○、己○○○、丁○○為王琨
    明之繼承人，有戶籍謄本在卷可稽，依民法第一千一百五十三條之規定，其等對
    被繼承人王琨明之債務，自應負連帶責任。從而，被上訴人自得請求上訴人連帶
    清償伍佰拾陸萬伍仟柒佰捌拾元，及自八十一年十月十五日起至清償日止，
    按年息百分之十一計算之利息，並自八十一年十一月十五日起至清償日止，逾期
    在六個月以內者，按上開利率百分之十，逾期超過六個月者，按上開利率百分之
    二十計算違約金。
　(四)王琨明開戶印鑑卡、不動產之買賣契約書、抵押權設定書皆蓋有上開王琨明所有
　　之印鑑章之印文，此為上訴人所不爭執，而其等復無法證明該印文係遭他人所盜
　　蓋，足證該開戶印鑑卡、不動產之買賣契約書、抵押權設定書亦確由王琨明所開
　　立及簽訂。是上訴人僅以王琨明與原審被告陳登貴互不相識，憑兩人之資力並無
　　購買系爭不動產之能力等語置辯，顯不足採信。再縱如承辦系爭不動產抵押權設
　　定送件業務之證人黃美蓮在原審到庭所證述：「增值稅（系爭土地、建築物之增
　　值稅）我印象中，是建設公司繳納：：：」及黃美蓮之僱佣人蘇靜美所證稱：「
　　程序上都是賣方（建設公司）將資料交給我們填一填，我們再將資料交回給賣方
　　蓋用印鑑章」等情確係屬實，亦無法遽以推斷：系爭不動產之買賣及設定抵押權
　　事宜皆為建設公司利用系爭不動產之出賣人楊履平、買受人王琨明及被告陳登貴
　　為人頭並冒名登記等情。
　(五)又縱使被上訴人銀行有高估王琨明、原審共同被告陳登貴之償債能力及系爭不動
　　產之客觀實際價值之情況，受有損害者亦係被上訴人銀行，與王琨明是否簽訂系
　　爭借款契約無涉，是上訴人以被上訴人高估王琨明、陳登貴之房地價值而超貸，
    臆測系爭借貸非王琨明所為，顯不足採。
　(六)再查，上訴人雖抗辯王琨明僅於八十年五月七日以一千元開戶後，即於同年五月
　　十四日貸得五百五十萬元並隨即領取該款項，之後即無任何往來資料；而被上訴
　　人既係主張王琨明自八十一年十月十五日起即未按期繳納本息，惟王琨明卻始終
　　未接獲被上訴人任何口頭或書面上之催討，被上訴人亦遲至八十五年間始訴請陳
　　登貴返還借款，然卻未對王琨明一併提起訴訟云云，惟查被上訴人願如何貸款予
　　王琨明，及如何催討，係被上訴人權利之行使，上訴人上開所辯均不足推翻系爭
    借款係王琨明所為之事實。
　(七)陳登貴於被上訴人訴請其清償其任主債務人、王琨明任連帶保證人，而同於八十
　　年五月十四日向被上訴人借款五百五十萬元之債務一案中，亦自承該借據上之簽
　　名確為其本人所簽寫（見原審八十五年度訴字第七五六號卷第二十頁），而原審
　　亦以八十五年度訴字第七五六號判決陳登貴應給付被上訴人剩餘借款五百三十六
　　萬五千七百八十三元及遲延利息、違約金並確定在卷，有判決書影本附卷足按，
　　本件陳登貴因任王琨明系爭借款之連帶保證人，應負連帶清償責任，經原審為其
　　敗訴之判決未據聲明不服而確定，足見被上訴人主張王琨明與陳登貴互為主債務
　　人及連帶保證人，分別向被上訴人借款之事實，堪予採信，上訴人否認之要非可
　　採。
　(八)上訴人另主張系爭借據乃係標準之「定型化契約」，依消費者保護法施行細則第
    十一條第一項之規定：「企業經營者與消費者訂立定型化契約前，應有三十日以
    內之合理期間，供消費者審閱全部條款內容。」然被上訴人根本未依法令之規定
    給予上訴人合理審閱期間，依消費者保護法第十二條之規定，即屬無效云云，但
　　查系爭借據係於八十年五月十四日訂定，而消費者保護法於八十三年一月十一日
　　始經總統公布，自無消費者保護法規定之適用，上訴人上開主張亦無足取。
五、綜上所述，被上訴人依消費借貸及繼承之法律關係，請求上訴人連帶清償剩餘本
　　金五百三十六萬五千七百八十三元，及自八十一年十月十五起至清償日止，按年
　　息百分之十一計算之利息，並自八十一年十一月十五日起至清償日止，逾期在六
　　個月以內者，按上開利率百分之十，逾期超過六個月者，按上開利率百分之二十
　　計算違約金，即屬正當，應予准許。原審為上訴人敗訴之判決，並無違誤，上訴
　　論旨求予廢棄為無理由，應予駁回。
六、本件事證已明確兩造其餘攻擊防禦方法與判決結果不生影響不逐一論。
七、據上論結，本件上訴為無理由，依民事訴訟法第四百四十九條第一項、第八十五
    條第二項，判決如主文。
中　　　華　　　民　　　國　　九十一　　年　　　七　　　月　　 　十　　 日
　　　　　　　　　　　　　　　　　　　臺灣高等法院高雄分院民事第三庭
~B1審判長法官　張國彬
~B2法　　　官　鄭月霞
~B3法　　　官　張明振
右為正本係照原本作成。
如對本判決上訴，須於判決送達後二十日內向本院提出上訴狀，其未表明上訴理由者
，應於上訴後二十日內向本院提出上訴理由書（均須按他造當事人之人數附繕本）。
上訴時應提出委任律師或具有律師資格之人之委任狀，並依附註條文規定辦理。
中　　　華　　　民　　　國　　九十一　　年　　　七　　　月　　 十二　　 日
~B法院書記官　劉博文
附註：
民事訴訟法第四百六十六條之一：
對於第二審判決上訴，上訴人應委任律師為訴訟代理人，但上訴人或其法定代理人具
有律師資格者，不在此限。
上訴人之配偶、三親等內之血親、二親等內之姻親，或上訴人為法人、中央或地方機
關時，其所屬專任人員具有律師資格並經法院認為適當者，亦得為第三審訴訟代理人
。
第一項但書及第二項情形，應於提起上訴或委任時釋明之。
                                                                    ＨＦ
